# Capítulo 4. Tendencias nacionales del divorcio

# 4.1 Cobertura y alcance de las series

Este capítulo presenta las **tendencias temporales y espaciales** del divorcio en México, con énfasis en:

-   **Evolución nacional** (2017–2024).
-   **Heterogeneidad entre entidades federativas**.
-   Indicadores clave: **número de divorcios**, **tasa por 100 matrimonios**, **tasa por 100 mil habitantes** (opcional si integras población), y distribución de **custodia** y **pensión alimenticia**.

> **Fuentes:** INEGI (series de divorcios y matrimonios), series poblacionales (CONAPO/INEGI).\
> **Nota:** Sustituye las rutas de `data/` por tus archivos. Los enlaces a INEGI se listarán en Apéndices.

------------------------------------------------------------------------

# 4.2 Preparación de datos

```{r}
library(data.table)   # fread, rbindlist, joins rápidos
library(arrow)        # Parquet/Feather (rápido y comprimido)
library(stringi)      # string ops rápidas
library(lubridate)    # si ya lo usas; verás que casi no lo requerimos
library(forcats)      # helpers de factores
library(timetk)       # ya en tu stack
library(dplyr)
library(ggplot2)
library(stringi)
library(uuid)
library(viridis)
library(arrow)

div <- read_parquet("Divorciosmx20172024.parquet")


```

Cargaremos los datos

```{r}
dim(div)
```
